臺灣新竹地方法院民事裁定　　　　　　　95年度家抗字第29號
抗　告　人　乙○○
　　　　　　　　　　　　段49.
代　理　人　丙○○
　　　　　　　　　　　　2巷6.
上列抗告人因聲請指定遺產管理人事件，抗告人對於民國95年1
月4日本院家事法庭所為之裁定提起抗告，本院裁定如下：
    主  文
原裁定廢棄。
選任財政部國有財產局臺灣中區辦事處新竹分處為被繼承人甲○
○之遺產管理人。
准對被繼承人甲○○之繼承人為承認繼承之公示催告。
抗告人應將本件公示催告之公告，登載於公報或新聞紙或其他相
類之傳播工具壹日。
被繼承人甲○○之繼承人，應自前項公示催告最後登載新聞紙之
日起，捌個月內承認繼承，上述期限屆滿，無繼承人承認繼承時
，被繼承人甲○○之遺產，於清償債權並交付遺贈物後，如有剩
餘即歸屬國庫。
抗告程序費用新台幣壹仟元由被繼承人甲○○之遺產負擔。
    理  由
一、按繼承開始時，繼承人之有無不明，而無親屬會議或親屬會
    議未於一個月內選定遺產管理人者，利害關係人得聲請法院
    選任遺產管理人，並由法院依公示催告程序，定六個月以上
    之期限，公告繼承人，命其於期限承認繼承，又先順序繼承
    人均拋棄其繼承權時，由次順序之繼承人繼承，其次順序繼
    承人有無不明或第四順序之繼承人均拋棄其繼承權者，準用
    關於無人承認繼承之規定，民法第1177條、第1178條第1項
    、第2項、第1176條第6項分別定有明文。
二、本件抗告意旨略以：
（一）原裁定駁回之理由固認「按請求確認就共有土地有通行權
      存在之訴，僅須以否認原告主張之共有人為被告，無以共
      有人全體為被告之必要，最高法院七十六年度第七次民事
      庭會議決議著有明文，本件被繼承人甲○○既經本院宣告
      死亡，且抗告人復稱其繼承人有無不明，是被繼承人甲○
      ○及其繼承人顯不可能為否認原告通行系爭土地主張之表
      示，則依上述最高法院決議之見解，抗告人提起確認通行
      權存在之訴訟，應無以被繼承人之繼承人為被告之必要，
      故抗告人應非利害關係人」，以為其論據，惟查，因指定
      遺產管理人之聲請，性質上具有相當之公益性，其目的係
      為免土地財產等之法律關係糾葛不清，徒增現實法律關係
      之複雜化，故於民法第一一七八條中規定「利害關係人」
      可得為之，惟原裁定對該利害關係人之認定過於限縮，無
      助於解決現狀問題，再者依上開最高法院之決議文內容，
      依其之文義解釋，並未明文將如本件般之無繼承人或繼承
      人有無不明之情形納入，故本件之情形是否可逕予適用該
      決議而認為本件之抗告人為無利害關係之人，亦有疑義。
      況於袋地通行權訴訟中，亦將涉及通行償金之問題，若主
      張有通行權之人日後勝訴，亦會產生向何人支付之問題，
      且日後若有繼承人出現或歸入國有財產（無人繼承之財產
      納為國有），則該判決之既判力是否會及於日後之繼承人
      或國有財產局，亦生疑義。
（二）綜上，堪認抗告人就本件甲○○之遺產管理人之選定一事
      ，確係利害關係人，而原審限縮利害關係人之認定，於法
      尚屬無據。爰提起本件抗告，並聲明：１、原裁定廢棄；
      ２、選任國有財產局為被繼承人甲○○之遺產管理人。
三、查，抗告人於原審係主張：被繼承人甲○○與他人共有之坐
    落新竹縣新埔鎮○○○段565-3、565-7地號土地（下稱系爭
    土地），為抗告人所有之坐落同段406、565-5地號袋地所需
    通行之地。嗣被繼承人甲○○（民國13年12月13日生，生前
    設籍於新竹縣新埔鎮石頭坑405號），經本院於90年11月30
    日以90年度亡字第19號宣告被繼承人於40年11月15日12時死
    亡，因被繼承人甲○○有無繼承人不明，親屬會議亦未依民
    法第1177條之規定選定遺產管理人，為保障抗告人權益，爰
    聲請指定國有財產局為其遺產管理人等語，並提出本院90
    年度亡字第19號判決、前揭四筆土地登記第二類謄本、甲○
    ○之除戶謄本（均影本）為證。而原審係以：「按請求確認
    就共有土地有通行權存在之訴，僅須以否認原告主張之共有
    人為被告，無以共有人全體為被告之必要，最高法院76年度
    第7次民事庭會議決議著有明文。查，本件被繼承人甲○○
    既經本院宣告死亡，且抗告人復稱其繼承人有無不明，是被
    繼承人甲○○及其繼承人顯不可能為否認抗告人所提起通行
    系爭土地主張之表示，揆之上述最高法院民事庭會議決議意
    旨，抗告人提起確認通行系爭土地權利存在時，應無以被繼
    承人甲○○之繼承人為被告之必要，故本件抗告人應非利害
    關係人自明，自不符合民法第一一七八條第二項之【利害關
    係人】之要件，乃據以裁定駁回抗告人之聲請。惟查，按民
    法第一一七八條第二項所謂之「利害關係人」，應係指與遺
    產有某種利害關係之人而言。又遺產管理人之指定，旨在維
    護公益及被繼承人債權人之利益，此觀民法第一千一百七十
    七條之立法理由即明，是就何謂利害關係人之解釋、認定，
    亦應從本於保障被繼承人債權人權益及維護公益之立場加以
    考量。查，本件抗告人固係本於其欲通行系爭土地，欲就系
    爭土地提起通行權之訴訟等目的，因考量該訴訟可能為固有
    必要共同訴訟，必須列系爭土地之所有共有人為被告，否則
    該訴訟為當事人不適格為由，而主張其就選任被繼承人甲○
    ○之遺產管理人一事，乃係利害關係人，因而本此地位依民
    法第一一七八條第二項之規定，聲請原審法院選任甲○○之
    遺產管理人，雖原審法院以上開理由駁回抗告人之聲請等情
    ，以上有原審卷宗資料可參，然查，因主張袋地通行權之人
    ，與被通行土地之所有權人之間，除了確認通行權有無之爭
    訟關係外，另可能涉及准許通行後，通行權人須對被通行土
    地之所有人所受之損害予以補償之問題，此觀民法第七百八
    十七條、七百八十八條之規定可明，準此觀之，縱使（純係
    假設語氣，非表示後述有關是否為固有必要共同訴訟之見解
    ，為確定之見解）就抗告人所欲提起之確認通行權之訴訟，
    無以被繼承人甲○○之繼承人為被告之必要，然依前開所述
    ，就日後抗告人倘得通行系爭土地，並須補償土地所有權人
    時，仍將涉及抗告人須給付該部分償金予被繼承人甲○○之
    繼承人之問題，就此而言，應認抗告人就被繼承人甲○○之
    遺產管理人之選定一事，仍具有利害關係。原裁定未及審酌
    前述之給付補償乙事，而認抗告人非利害關係人，不符合民
    法第一一七八條第二項之要件，尚有未洽。
四、次查，按「國家依據法律規定，或基於權利行使，或由於預
    算支出，或由於捐贈所取得之財產，為國有財產，國有財產
    法第2條第1項定有明文。同法第9條規定：財政部馭行政院
    之命，綜理國有財產事務。財政部設國有財產局，承辦前項
    事務，其組織以法律定之；又非公用財產，以國有財產局為
    管理機關，同法第12條亦有明文。．．依法既係非公用財產
    之管理機關，復備有財產管理之專才，國有財產局為代管無
    人承認繼承之遺產，並制定有「代管無人承認繼承遺產作業
    要點」，是代管無人承認之遺產，是國有財產局依法應執行
    之事務至明。況遺產管理人之指定，旨在維護公益及被繼承
    人債權之利益，自不能以有無利益可歸國庫之遺產，為是否
    擔任無人承認繼承之遺產管理人為唯一考量，」有台灣高等
    法院94年度家抗字第231號裁定可資參考。經查，本件抗告
    人主張被繼承人甲○○經本院於90年11月30日以90年度亡字
    第19號，宣告被繼承人甲○○於40年11月15日12時死亡，因
    被繼承人邱昌義有無繼承人不明，親屬會議亦未依民法第11
    77條之規定選定遺產管理人乙節，已據抗告人提出本院九十
    年度亡字第十九號判決、被繼承人甲○○之繼承系統表及相
    關之戶籍謄本、桃園縣中壢市及楊梅鎮戶政事務所函、新竹
    縣新埔鎮戶政事務所函各一份在卷可憑，且被繼承人甲○○
    名下所有、坐落新埔鎮○○○段五六五之八地號土地應有部
    分所有權於八十五年間被徵收，然被繼承人甲○○及其繼承
    人迄今未領取該等補償費之情，亦據新竹縣政府以府地用字
    第０９６００６８９２８號函覆並檢送相關資料到院在卷可
    參，堪信抗告人上開主張之情為真。而因財政部國有財產局
    臺灣中區辦事處新竹分處經本院詢問後，其亦表示同意擔任
    本件被繼承人甲○○之遺產管理人之情，有本院九十六年六
    月十二日訊問筆錄及該處九十六年五月十日台財產中新三字
    第０９６０００５０９５號函在卷可稽，從而，本件抗告人
    基於利害關係人之地位，聲請本院裁定選任財政部國有財產
    局之臺灣中區辦事處新竹分處為被繼承人甲○○之遺產管理
    人，尚屬於法有據，應予准許。原法院未及審酌前述之給付
    補償乙事，而認抗告人非利害關係人，不符合民法第一一七
    八條第二項之要件，因而駁回抗告人聲請選任遺產管理人之
    請求，容有未洽，抗告意旨指摘原裁定不當，求予廢棄，非
    無理由，爰廢棄原裁定，並選任財政部國有財產局臺灣中區
    辦事處新竹分處為被繼承人甲○○之遺產管理人。
五、據上論結，本件抗告為有理由，依非訟事件法第46條、第21
    條第2項，民事訴訟法第492條，民法第1150條，裁定如主文
    。
中　　華　　民　　國　　96　　年　　7 　　月　　18 　 日
　　　　　　　　　民事第二庭審判長法　官  鄭政宗
                              　　法　官  李珮瑜
                              　　法　官  黃珮禎
以上正本係照原本作成。
如不服本裁定，僅得於收受本裁定正本送達後10日內，以適用法
規顯有錯誤為理由，向本院提出再抗告狀（須附繕本 1份及繳納
再抗告裁判費新臺幣1,000元），經本院許可後紿可再抗告。
中　　華　　民　　國　　96　　年　　7 　　月　　18　　日
                                  書記官　曾柏方
